【裁判字號】    97,上訴,2338
【裁判日期】    971128
【裁判案由】    妨害自由
【裁判全文】
臺灣高等法院臺中分院刑事判決        97年度上訴字第2338號
上  訴  人
即  被  告  甲○○
選任辯護人  洪煌村律師
上列上訴人因家庭暴力罪之妨害自由案件，不服臺灣彰化地方法
院97年度訴字第843號中華民國97年6月26日第一審判決（起訴案
號：臺灣彰化地方法院檢察署97年度偵字第1159號），提起上訴
，本院判決如下：
    主    文
原判決撤銷。
甲○○以非法方法剝奪人之行動自由，處有期徒刑捌月，緩刑貳
年，緩刑期內付保護管束。扣案之菜刀壹把沒收。
    犯罪事實
一、甲○○與丙○○係配偶關係，2人間具有家庭暴力防治法第3
    條第1款所定之家庭成員關係。因甲○○平日對丙○○有施
    用暴力傾向，且於民國97年1月29日至丙○○工作處所吵鬧
    後，丙○○因恐遭甲○○施用暴力，遂於97年1月29日晚間
    至彰化縣警察局芳苑分局二林分駐所留宿過夜，並於97年1
    月30日上午7時許，撥打電話與甲○○談論離婚問題，甲○
    ○因而心生不滿，竟基於以非法方法剝奪人之行動自由之犯
    意，先佯稱應允離婚，並約定於97年1月30日上午前往彰化
    縣二林鎮戶政事務所辦理離婚手續，復將其所有之菜刀1把
    預藏於身上，再於同日上午10時許，至前開分駐所處與丙○
    ○會合，經員警楊育晃陪同甲○○與丙○○於同日上午10時
    20分許，徒步至設於彰化縣二林鎮○○路○段80號之二林戶
    政事務所辦理離婚登記手續時，適見丙○○在該戶政事務所
    櫃臺處，面朝櫃臺內向戶政事務所之課員洪大順詢問有關辦
    理離婚手續之際，而站於丙○○身旁後方之甲○○突以一手
    勒住丙○○之頸部，另一手則持前開預藏之菜刀架放在丙○
    ○之頸部處，以此強暴手段剝奪丙○○之行動自由。嗣經在
    場位於甲○○、丙○○後方之員警楊育晃見狀，隨即上前以
    雙手抓住甲○○持刀之右手腕及右手前臂處，進而以右手抓
    住甲○○手持菜刀之刀背，並趁在場該戶政事務所之員工自
    甲○○後方抱住甲○○之際，以雙手扳開甲○○之手，而奪
    下甲○○手中菜刀，且合力將甲○○壓制在地而查獲上情，
    並扣得甲○○所有之前開菜刀1把。
二、案經丙○○訴由彰化縣警察局芳苑分局報請臺灣彰化地方法
    院檢察署檢察官偵查起訴。
    理    由
一、證據能力之說明：按被告以外之人於審判外之言詞或書面陳
    述，除法律有規定者外，不得為證據；被告以外之人於偵訊
    中向檢察官所為之陳述，除顯有不可信之情況者外，得為證
    據，刑事訴訟法第159條第1項、第159條之1第2項分別定有
    明文。而所謂不可信情況之認定，法院應審酌被告以外之人
    於陳述時之外在環境及情況，例如：陳述時之心理狀況、有
    無受到外力干擾等，以為判斷之依據，故係決定陳述有無證
    據能力，而非決定陳述內容之證明力。是被告以外之人前於
    偵查中已具結而為證述，除反對該項供述得具有證據能力之
    一方，已釋明「顯有不可信之情況」之理由外，皆得為證據
    。經查，證人即告訴人丙○○、證人即警員楊育晃分別在檢
    察官偵查時，均係以證人之身分，經檢察官告以具結之義務
    及偽證之處罰，經其等具結，而於負擔偽證罪之處罰心理下
    所為，係經以具結擔保其等證述之真實性。又司法實務運作
    上，咸認偵查中檢察官向被告以外之人所取得之陳述，原則
    上均能遵守法律規定，不致違法取供，其可信性極高，因而
    明定除顯有不可信之情況者外，得為證據。亦即，被告以外
    之人於偵查中依法應具結者已具結，向檢察官所為之陳述，
    原則上具有證據能力，於例外「顯有不可信之情況」，始不
    具證據能力。證人即告訴人丙○○、證人即警員楊育晃分別
    於檢察官訊問時之證述（見臺灣彰化地方法院檢察署97年度
    偵字第1159號偵查卷宗〔下稱偵查卷〕第32頁至第33頁、第
    37頁至第39頁、第42頁至第43頁），並無證據顯示係遭受強
    暴、脅迫、詐欺、利誘等外力干擾情形，或在影響其心理狀
    況致妨礙其等自由陳述等顯不可信之情況下所為。證人即告
    訴人丙○○、證人即警員楊育晃分別於偵訊時之陳述既無顯
    不可信之情況，依上開說明，自均有證據能力。
二、訊據被告就上揭犯罪事實，坦承不諱，核與證人即告訴人
    丙○○於偵查及原審審理中具結證述：因其夫即被告於婚後
    自92年起平常對其即有施用暴力傾向，且於97年1月29日被
    告有至其工作處所吵鬧，其經同事告知後，因恐遭被告施用
    暴力，於97年1月29日晚間至警局過夜，並於97年1月30日上
    午在電話與被告談妥離婚之事，並約定於97年1月30日上午
    至二林戶政事務所辦理離婚手續後，其經員警楊育晃陪同與
    被告於同日上午10時20分，徒步至二林戶政事務所辦理離婚
    登記手續，其正在戶政事務所櫃臺處，面朝櫃臺內與戶政事
    務所之職員接洽辦理離婚手續之際，站在其身旁之被告突然
    以一手勒住其頸部，另一手則持扣案之菜刀朝其頸部處方向
    亮出來，其行動自由因此遭被告控制約有1分鐘之久，嗣經
    在場員警及戶政事務所之人員合力將被告手中之菜刀搶下等
    語（見偵查卷第32頁至第33頁、原審97年5月29日審判筆錄
    第15頁至第27頁）；證人即警員楊育晃於偵查及原審審理
    中具結證稱：證人丙○○於97年1月29日晚間，在其任職之
    彰化縣警察局芳苑分局二林分駐所留宿過夜，於97年1月30
    日上午經彰化縣政府社工人員電話聯絡，因家庭暴力事件，
    請警方陪同證人丙○○與被告至戶政機關辦理離婚登記，遂
    由其陪同證人丙○○與被告，徒步由該分駐所前往彰化縣二
    林鎮戶政事務所，辦理離婚手續，被告與證人丙○○在戶政
    事務所內辦理離婚登記手續時，其突然聽見戶政事務所人員
    洪大順「啊」喊叫一聲，隨即看見站在證人丙○○身旁後方
    之被告一手持菜刀朝證人丙○○頸部處亮出來且架放在離證
    人丙○○之頸部處約一點點距離處，約有10秒鐘之久，其見
    狀隨即上前以雙手抓住被告持刀之右手腕及右手前臂處，進
    而以右手抓住被告手持菜刀之刀背，並趁在場該戶政事務所
    之員工自被告後方抱住被告之際，以雙手扳開被告之手，而
    奪下被告手中菜刀，且與在場之人合力將被告壓制在地（見
    偵查卷第38頁、原審97年5月29日審判筆錄第3頁至第13頁）
    等語；證人即二林戶政事務所課員陳大順於原審審理中具
    結證述：被告與證人丙○○於97年1月30日上午10時許至彰
    化縣二林鎮戶政事務所辦理離婚手續時，被告突然一手持菜
    刀抵住證人丙○○頸部處，約有5至10秒鐘之久，且被告有
    以雙手自證人丙○○身後扣住丙○○之頸部，其見狀並喊叫
    「有刀」，其同仁隨即上前協助員警將被告手中菜刀搶下，
    且合力將被告壓制在地（見原審97年5月29日審判筆錄第28
    頁至第33頁）等語相符，且有被告所有之菜刀1把扣案可佐
    ，是被告上揭自白，核與前揭事證相符，應堪採信。綜上所
    述，本案事證已臻明確，被告上開犯行，應堪以認定。至於
    證人丙○○於原審審理中證述，其遭被告以上揭方式剝奪行
    動自由約達1分鐘云云，核與證人楊育晃、洪大順上揭所述
    不符，應係證人丙○○個人記憶錯誤所致或出於其誇大之詞
    所為之證述，尚不足採信，併予敘明。
三、法律適用部分：
（一）按家庭暴力防治法所稱家庭暴力，係指家庭成員間實施身
      體或精神上不法侵害之行為；所稱家庭暴力罪，係指家庭
      成員間故意實施家庭暴力行為而成立其他法律所規定之犯
      罪，家庭暴力防治法第2條第1款、第2款分別定有明文。
      經查，被告與告訴人丙○○為配偶關係，此有全戶戶籍資
      料查詢結果2紙附於原審卷可參。核被告所為，係犯刑法
      第302條第1項之以其他非法方法剝奪行動自由罪，且屬於
      對家庭成員間實施身體上不法侵害之行為，自該當家庭暴
      力防治法所稱之家庭暴力罪（因家庭暴力防治法對於家庭
      暴力罪並無科處刑罰之規定，是以僅依刑法第302條第1項
      之以非法方法剝奪人之行動自由罪之規定予以論罪科刑即
      可）。
（二）刑法第302條之妨害自由罪，係妨害他人自由之概括規定
      ，故行為人具有一定目的，以非法方法剝奪人之行動自由
      者，除法律別有處罰較重之規定，應適用各該規定處斷外
      ，如以使人行無義務之事，或妨害人行使權利為目的，而
      其強暴、脅迫復已達於剝奪人行動自由之程度，即祇成立
      本罪，不應再依同法第304條論處。誠以此項使人行無義
      務之事，或妨害人行使權利之低度行為，應為剝奪人行動
      自由之高度行為所吸收，不能以其目的係在使人行無義務
      之事，或妨害人行使權利，認為係觸犯刑法第302條第1項
      及第304條第1項之二罪名，依修正前刑法第55條，從一重
      處斷（最高法院92年度臺上字第6560號判決要旨參照）。
      另刑法第302條之妨害自由罪，原包括私禁及以其他非法
      方法剝奪人之行動自由而言，所謂非法方法，當包括強暴
      、脅迫等情事在內。若以水果刀強押被害人上其所駕駛之
      自用轎車，剝奪其行動自由，並於車行途中，被害人要求
      迴車，並表示如不迴車，即跳車云云，而於妨害自由行為
      繼續中，嚇稱如跳車即予輾死等語。自屬包含於妨害被害
      人行動自由之同一意念之中，縱其所為，合於刑法第305
      條恐嚇危害安全之情形，仍應視為剝奪行動自由之部分行
      為，不另構成該條之罪（最高法院74年臺上字第2404號判
      例要旨、同院95年度臺上字第4212號判決參照）。
（三）被告持刀抵住且以手勒住被害人丙○○頸部，而剝奪被害
      人丙○○之行動自由之行為，係犯刑法第302條第1項之剝
      奪他人行動自由罪，此部分於起訴書雖漏載起訴法條，惟
      已於起訴事實欄載明該犯罪事實，並經本院於審理中告知
      被告所犯法條，尚包括刑法第302條第1項之剝奪他人行動
      自由罪，自屬本院之審判範圍。
（四）原審以被告之罪證明確，予以論罪科刑，固非無見，然按
      「刑事訴訟法第三百條所規定，有罪之判決，得就起訴之
      犯罪事實，變更檢察官所引應適用之法條者，係指法院在
      事實同一之範圍內，不變更起訴之犯罪事實；亦即在不擴
      張及減縮原訴之原則下，於不妨害基本社會事實同一之範
      圍內，始得自由認定事實，適用法律。本件原判決竟說明
      應擴張起訴範圍併予審理，並變更起訴法條，自屬於法有
      違。」，此有最高法院95年度臺上字第3802號判決可按（
      另同院92年度臺上字第4031號、92年度臺上字第1841號、
      91年度臺上字第1032號、88年度臺上字第5591號、80年度
      臺上字第2703號判決要旨亦可供參照）。原審判決認為：
      被告係係犯刑法第302條第1項之剝奪他人行動自由罪，起
      訴書雖漏載起訴法條，惟已於起訴事實欄載明該犯罪事實
      ，因而認為檢察官起訴之刑法第271條第2項、第1項之殺
      人未遂罪，尚有未洽，並認起訴之基本社會事實相同，依
      刑事訴訟法第300條之規定，變更起訴法條為刑法第302條
      第1項之剝奪他人行動自由罪云云（見原審判決第8頁）。
      然依上開最高法院判決意旨，變更起訴法條與擴張、減縮
      原訴犯罪事實，係屬不同之概念，二者之間不得併存，原
      審既減縮原訴，復又變更起訴法條，將二者併存適用，其
      理由說明前後牴觸，自有未合。被告上訴意旨請求從輕量
      刑，雖無理由〔如理由三、（五）所述〕，惟原判決既有
      上開可議之處，即屬無可維持，自應由本院予以撤銷改判
      。
（五）爰審酌於現代化法治社會中，任何一方之配偶對於存續中
      之婚姻關係，皆負有信賴之義務，俾求婚姻之圓滿，倘遇
      有家庭糾紛之解決，亦應本於理性、和平之手段與態度為
      之，依被告有國中畢業之教育程度，依其智識、能力應無
      不知之情事，竟僅因與被害人即其妻丙○○間，就處理婚
      姻關係之細故，不思尋求解決之道，圖憑藉私力，以強暴
      至剝奪行動自由之方式，導致其妻丙○○受有心靈創傷及
      煎熬，其蔑視法治，對社會造成錯誤示範，且危害社會秩
      序甚鉅，更對被害人丙○○之心理造成不小傷害，惡性非
      輕，惟念及被告犯後於本院審理時坦承犯行，並與被害人
      丙○○達成和解賠償損害等一切情狀，量處如主文所示之
      刑。
（六）被告未曾受有期徒刑以上刑之宣告等事實，有臺灣高等法
      院被告前案紀錄表、刑案資料查註紀錄表各1份在卷可按
      ，被告坦承犯行，尚有悔意，並與被害人丙○○達成和解
      ，賠償其所受之損害，有97年10月19日之和解書1份存卷
      可憑，被害人丙○○亦表示不追究被告刑事責任，請求給
      予被告緩刑之機會，被告經此教訓，當知警惕而無再犯之
      虞，本院綜核各情，認所宣告之刑，以暫不執行為適當，
      併予宣告緩刑二年，以啟自新。另因被告所犯為家庭暴力
      罪，依家庭暴力防治法第38條第1項規定，諭知在緩刑期
      內付保護管束。
（七）扣案之菜刀1把係被告所有且供本案犯罪所用之物，業據
      被告於原審審理中陳明在卷，爰依刑法第38條第1項第2款
      之規定併予宣告沒收，併此敘明。
四、公訴意旨雖以被告基於殺人犯意，於97年1月30日上午與證
    人丙○○前往彰化縣二林鎮戶政事務所辦理離婚手續時，適
    見證人丙○○在該戶政事務所櫃臺處，面朝櫃臺內向戶政事
    務所之課員洪大順詢問有關辦理離婚手續之際，突以一手勒
    住證人丙○○之頸部，另一手則持前開預藏之菜刀朝證人丙
    ○○之頸部處揮砍，並稱「要你去死」等語，因認被告所為
    ，係涉犯刑法第271條第2項、第1項之殺人未遂罪嫌云云。
    經查，證人丙○○雖分別於警詢中、偵訊及本院審理中具結
    證述：當時被告手持菜刀有朝其頸部砍過來，且有口稱要其
    死云云，然證人楊育晃於原審審理中具結證述：被告當時手
    持菜刀拿出來後，係架放在證人丙○○頸部附近處，並無揮
    砍之情狀，其亦無聽見被告有口稱要證人丙○○死，當時戶
    政事務所很安靜，其距離證人丙○○及被告約2、3公尺等語
    （見原審97年5月29日審判筆錄第7頁）；證人洪大順則於原
    審審理中具結證述：被告當時手持菜刀拿出來後，係抵在證
    人丙○○頸部附近處，並無揮砍之情狀，其亦無聽見被告有
    口稱要證人丙○○死，當時戶政事務所很安靜，其係在櫃臺
    內將相關離婚文件交與被告及證人丙○○收受等語（見原審
    97年5月29日審判筆錄第28頁），參酌證人丙○○於原審審
    理中亦證述，其與被告至戶政事務所辦理離婚之際，戶政事
    務所內很安靜等語，核與證人楊育晃、洪大順所述相符，是
    如被告持刀抵架住證人丙○○之際，亦有對證人丙○○表示
    要讓證人丙○○死等語，在當時係屬於較為安靜之情狀下，
    按理距離被告僅有2、3公尺證人楊育晃、洪大順應會聽見被
    告所述之上揭話語，惟在場距離被告及告訴人丙○○相當近
    之證人楊育晃、洪大順竟均未聽見，是證人丙○○此部分之
    證述，尚有可疑之處。況縱使被告當時曾有對告訴人丙○○
    揚言「要殺死你」等語之情狀，然綜觀前述被告舉刀情形，
    即被告在將刀亮出至證人丙○○頸部之際，僅有將菜刀停留
    架在證人丙○○之頸部附近處，實際上既未造成具體之生命
    危險，亦無其他繼續加害舉動，顯然尚乏殺人之故意，不得
    僅因被告持菜刀抵住證人丙○○頸部，佐以被告先前盛怒之
    下所為誇張之詞，逕行認定被告當有殺人犯意；況一般而言
    關於行為動機、手段及結果等之細節方面，告訴人之指陳，
    難免故予誇大，故尚不足僅憑證人即告訴人丙○○此部分之
    證述，而為不利於被告事實之認定。本案核與刑法第271條
    第2項、第1項之殺人未遂之構成要件不符。被告所為應僅係
    基於以非法方法剝奪人之行動自由之犯意，持扣案菜刀且以
    手勒住被害人丙○○頸部，而剝奪被害人丙○○之行動自由
    ，公訴意旨所載之起訴法條誤載為刑法第271條第2項、第1
    項之殺人未遂罪，顯有未洽。本院就此部分原應為無罪之判
    決，但依公訴意旨認此部分與起訴經判決有罪部分為實質上
    一罪關係，依審判不可分原則，爰不另為無罪之諭知。
據上論斷，應依刑事訴訟法第369條第1項前段、第364條、第299
條第1項前段，刑法第11條、第302條第1項、第74條第1項第1款
、第38條第1項第2款，家庭暴力防治法第38條第1項，刑法施行
法第1條之1第1項、第2項前段，判決如主文。
本案經檢察官乙○○到庭執行職務。
中    華    民    國    97    年    11    月    28    日
            刑事第五庭  審判長法  官  趙  春  碧
                              法  官  何  秀  燕
                              法  官  楊  真  明
以上正本證明與原本無異。
如不服本判決應於收受送達後十日內向本院提出上訴書狀，其未
敘述上訴之理由者，並得於提起上訴後十日內向本院補提理由書
（均須按他造當事人之人數附繕本）「切勿逕送上級法院」。
                              書記官  劉  柯  裕
中    華    民    國    97    年    12    月     1    日
附錄論罪科刑法條
中華民國刑法第302條：
私行拘禁或以其他非法方法，剝奪人之行動自由者，處5年以下
有期徒刑、拘役或300元以下罰金。
因而致人於死者，處無期徒刑或7年以上有期徒刑，致重傷者，
處3年以上10年以下有期徒刑。
第1項之未遂犯罰之。


司法院資訊處製作；財團法人民間司法改革基金會備份。
